臺北高等行政法院判決
　　　　　　　　　　　　　　　　　　　93年度訴字第1427號
　　　　　　　　　　　　　　　.
原　　　告　協禧電機股份有限公司
代　表　人　甲○○
訴訟代理人　丁○○
　　　　　　桂齊恆律師
上　一　人
複 代理 人　謝智硯律師（兼送達代收人）
被　　　告　經濟部智慧財產局
代　表　人　蔡練生（局長）
訴訟代理人　丙○○送達代收人.
　　　　　　戊○○
參　加　人　又中科技股份有限公司
代　表　人　乙○○（董事長）
訴訟代理人　陳啟舜律師（送達代收人）
複 代理 人　陳怡勝律師
上列當事人間因新型專利舉發事件，原告不服經濟部中華民國93
年3月4日經訴字第09306213920號訴願決定，提起行政訴訟，經
本院裁定命參加人獨立參加訴訟，本院判決如下：
    主  文
原告之訴駁回。
訴訟費用由原告負擔。
　　事  實
一、事實概要：
    原告於民國83年1月22日以「無碳刷直流馬達基板電路改良
    」（下稱系爭案）向被告申請新型專利，經其編為第000000
    00號審查，准予專利。公告期滿後，發給新型第171058號專
    利證書。嗣參加人提出舉發，經被告以92年9月17日（92）
    智專三（二）04059字第09220936690號舉發審定書為舉發成
    立，應撤銷專利權之處分，原告不服，提起訴願，經遭決定
    駁回，遂向本院提起行政訴訟。
二、兩造聲明：
　(一)原告聲明：
    1.訴願決定及原處分均撤銷。
    2.訴訟費用由被告負擔。
  (二)被告聲明：
    1.駁回原告之訴。
    2.訴訟費用由原告負擔。
  (三)參加人聲明：
    1.駁回原告之訴。
    2.訴訟費用由原告負擔。
三、兩造之爭點：系爭案是否有違核准時專利法第98條第2項之
    規定而不符新型專利要件？
　(一)原告主張之理由：
    1.系爭案係83年1月22日提出新型專利申請，於86年7月21日
      審定核准公告，其主要創作特徵依申請專利範圍第1項所
      述係為：「一種無碳刷直流馬達基板電路改良，其主要係
      於一霍爾感應器（10）之輸出端設有第一電晶體（14），
      第一電晶體（14）集極上連設有一組馬達線圈（21），且
      同時連接至第二電晶體（15）之基極上，第二電晶體（15
      ）集極則連設有另組馬達線圈（22）；又該霍爾感應器（
      10）之輸入端與電源間串接有一電阻（12），另並接有一
      電容（13），其中該電阻（12）可消耗部分輸入電壓，藉
      該等特性，得使無碳刷直流馬達在不改變線圈阻抗狀況下
      提高使用電壓。」以上，系爭案的無碳刷直流馬達基板電
      路係包含有霍爾感應器、第一電晶體、第二電晶體、二組
      馬達線圈、電阻及電容等構成的組成及連接。
    2.原告於舉發時主張所提附件三確實與系爭案電路不同，無
      法證明系爭案亦為習知電路。系爭案與第0000000號「
      SIMPLE BRUSHLESS DC FAN MOTOR WITH REVERSING FIELD
      」專利案（下稱引證案）於電源及霍爾感應器之間的電容
      及電阻連接方式不同，而就引證案說明書的描述，其電容
      及電阻功效亦與系爭案不同，故不能以等效視之。系爭案
      與引證案的驅動電路設計不同，驅動兩組馬達線圈的方式
      亦不同，雖然同樣用以交替驅動兩組馬達線圈，但仍不能
      以等效視之。引證案驅動電路設計對電源靈敏度較系爭案
      為高，有不穩定的缺點，故引證案驅動電路並不能僅以相
      同的驅動功效即說明兩者為等效而可替換之。引證案驅動
      電路設計所使用的元件數量與元件成本均較系爭案為高，
      故引證案驅動電路並不能僅以相同的驅動功效即說明兩者
      為等效而可替換之。原處分僅以兩者電路具相同交替驅動
      功效，且均為習知為由，而作出系爭案電路為等效可替換
      ，不具進步性的審定。然而，原處分認同系爭案與引證案
      並非為相同的電路，卻又在無任何證據支持下，認定系爭
      案或是引證案均為習知技術，如此主觀之審查，明顯有審
      查不公而致使原告權利受損的情事。至於原告前揭於被舉
      發時之主張，被告並未再進一步回應，而訴願決定亦不脫
      與原處分相同的內容，而且訴願決定機關亦未對原告於訴
      願中針對被告未提出公開證據的訴求進行回應，或要求被
      告補強證據或逕行檢索證據，即指稱系爭案與引證案確實
      均為習知者，從而認定被告的審定並無不當。由此可知，
      訴願決定機關確實受被告主張之誤導，而對被告不利事項
      並未克盡己責加以注意，而有違反行政程序法第36條規定
      。
    3.原告仍需再次澄清主張為，被告並未針對系爭案與引證案
      之間電阻與電容相對於電源及霍爾感應器連接方式，進行
      實質上的說明。被告並未對系爭案與引證案的驅動電路設
      計不同、驅動兩組馬達線圈的方式不同，作任何實質上的
      回覆，只是主觀地認為兩驅動電路都可以交替驅動兩組馬
      達線圈，而直接視為等效，說明系爭案不具進步性。由於
      被告亦承認系爭案與引證案之間的驅動電路有別，而原告
      亦於被舉發時詳細陳述系爭案與引證案在不同驅動電路設
      計之下，其驅動電路的驅動方式確實有所差別，但被告並
      未對此一分析進行任何的審查與評論。由於引證案的驅動
      電路設計與系爭案不同，故依照其驅動方式來看，引證案
      確實存在對高電源變化靈敏度，而有不穩定的缺點。惟被
      告同樣無視於原告的主張，而只認兩者都是交替驅動線圈
      ，而可以等效視之。至於原告進一步說明引證案驅動電路
      設計所使用的元件數量與元件成本均較系爭案為高的說明
      ，亦不受被告注意，並未有相關說明於原處分中所見及。
      然而，原告點出此一差別乃有鑑於無刷直流風扇成本低，
      將有助於市場的開發及推廣，當然亦為相關業者聚焦之所
      在，其重要性並不亞於驅動電路穩定性考量。
    4.由原處分內容可知，被告認為引證案驅動電路與系爭案均
      為交替驅動馬達線圈，而逕自以功能相同故等效，而可取
      代系爭案驅動電路為由，說明系爭案不具進步性。惟，經
      查國內改良直流無刷馬達電路前後獲准專利不在少數，如
      公告第299938號「超薄短小型散熱風扇馬達之改良構造」
      、公告第299941號「無刷直流馬達之驅動電路」、公告第
      369233號「超薄短小型散熱風扇馬達之改良構造追加一」
      、公告第479902號「超薄短小型散熱風扇馬達之改良構造
      追加二」及公告第495117號「單組線圈軸向繞線徑向氣隙
      之小型直流無刷馬達」等。而究前諸專利先後獲准專利的
      原因，不外乎是具有特定改良技術且足以彰顯新功效，才
      能不因具有共同交替驅動馬達線圈功能，為習知技術而落
      得不具專利性核駁的下場。既然國內就同樣風扇驅動技術
      領域上，已存在如此多的專利前案，證明相同技術領域的
      新型案件與前案或習知技術有區隔，並且有功效呈現，即
      符合新型專利要件。而系爭案同樣為相同技術領域，而且
      相較於引證案亦確實有技術上區別及新功效的呈現，基於
      平等的審查基礎，系爭案不會因為引證案的存在而有違反
      新型進步性規定。是以，被告明顯有違行政程序法第6條
      ，行政行為，非有正當理由，不得為差別待遇的規定。
    5.系爭案的驅動電路僅令第一電晶體（14）與霍爾感應器（
      10）連接，而第二電晶體（15）則連接至第一電晶體（14
      ）的集極端，而非直接連接至霍爾感應器（10），故系爭
      案以兩個相同型態的電晶體（NPN）配合霍爾感應器連接
      成一雙線圈驅動電路。而引證案的驅動電路係由兩個互補
      電晶體（14,15）的基極共同連接至霍爾感應器（10）的
      同一輸出端，加上需交替導通雙線圈（21,22），而需使
      用互補電晶體（Q2PNP/Q1NPN）。配合參閱引證案對其第
      三圖的說明內容可知，連接線圈（L2）的NPN電晶體（Q1
      ）為一達靈頓電晶體，此一達靈頓電晶體（Q1）雖然亦為
      NPN形態，但就零件成本上來看即較單顆NPN電晶體為高。
    6.就一般風扇的基板電路來說，電路動作穩定性將是決定風
      扇使用壽命的一項要件，因此，系爭案使用兩顆形態相同
      的電晶體（14,15），而藉由此一設計所獲得的最大好處
      在於：交替導通而輸入驅動電流至雙線圈（21,22）時，
      可使彼此間的電流差不大。藉此，系爭案線圈藉由此一驅
      動電路驅動後，所產生的反電動勢亦會相當接近，而對於
      反電動勢的消除電路設計，亦較為簡單。反觀引證案的第
      三圖因為兩線圈（L1,L2）分別與一PNP電晶體（Q2）及一
      達靈頓對NPN電晶體（Q1）連接，故當兩電晶體（Q1,Q2
      ）導通時，因為兩電晶體（Q1,Q2）的集射極壓降差異大
      ，而使得兩線圈（L1,L2）獲得的電流大小不同，如此，
      即會造成兩線圈有反電動勢大小不均的問題存在。當馬達
      的雙線圈在運轉時，所輸入的電流大小不相同，長久使用
      後將會變得不穩定，進而造成使用壽命縮減，當然亦會造
      成消除反電動勢電路設計上的問題。相較之下，系爭案就
      使用穩定度確實較引證案為優。
    7.由系爭案線圈的負載端往電源端看，可知當線圈產生反電
      動勢時，會先由串接電阻（12）分壓，再輸入並接電容（
      13）中，藉以消除反電動勢。由引證案第三圖的負載端往
      電源端看，只有線圈（L2）產生的反電動勢會直接輸入至
      並接電容（C1）中，而不會先由串接電阻（R1）予以降壓
      。由此可知，該並接電容（C1）所需的容量較系爭案並接
      電容（13）為高，而另一線圈（L1）所產生的反電動勢卻
      只能由接地端吸收，而影響電源的穩定。因此，引證案除
      了前述說明會於驅動時會產生不同大小電流，而造成馬達
      轉動的不穩定外，對於消除線圈反電動勢的設計上，亦容
      易造成電源的不穩定。相較之下，系爭案的驅動電路實際
      使用上，就電路穩定性、電路佈局、元件成本等考量上都
      較引證案為佳，因此，系爭案確實符合新型專利法進步性
      的規定。而由此亦可瞭解，並不能因為兩驅動電路都是交
      替驅動線圈，則主觀地判斷兩電路均為習知而可等效置換
      ，進而認定為不具進步性。綜上所述，系爭案與引證案之
      間不但電路設計完全不同，就功效呈現上系爭案亦較引證
      案為佳，完全無違新型進步性要件。而就審查基準針對新
      型進步性審查規範可知，只要空間設計與習用技術有區別
      ，並且呈現有新功效，即可認定有進步性，是以被告主觀
      認定兩電路具有一項共同功能，即為不具進步性的判斷，
      實在太過主觀且有審查不公平的違法情事。依照國內新型
      專利審查實務來看，系爭案確實具有符合新型的專利要件
      規定。
　(二)被告主張之理由：
    引證案揭露於一霍爾感應器之輸出端設有第一電晶體Q1（N
  　PN）及第二電晶體Q2（PNP），於該等電晶體之集極上連設
    有馬達線圈（L1，L2）；霍爾感應器之輸入端與電源間串接
    有一電阻，另並接有一電容等構成。引證案除同樣揭示有系
    爭案之串接電阻、並接電容及由兩電晶體組合而成的驅動電
    路外；實質上，引證案與系爭案均係於一霍爾感應器輸入端
    與電源端設一電阻與電容具分壓作用，使無碳刷直流馬達在
    不改變線圈阻抗狀況下提高使用電壓，及霍爾感應器輸出端
    連接由二電晶體組成之電路，二電晶體集極分別連接有馬達
    線圈，藉以控制馬達之運轉。雖兩者電晶體組成之電路連接
    於霍爾感應器輸出端方式不同，系爭案為串級方式連接二
  　相同型態（NPN）的電晶體，引證案則將二不同型態（NPN，
    PNP）的電晶體基極同接於其上者，惟二者之電路均具產生
    交替驅動之作用為熟習該項技術者所周知，誠均屬習知之技
    術構成內容，屬可等效替換易於轉知運用者；並不因使用不
    同特性之元件（電晶體）及成本上之差異，而能謂系爭案與
    引證案兩者電路在產生交替驅動之構成及作用的功效上有所
    不同，實難據此稱系爭案具功效之增進，故系爭案係為運用
    申請前既有之技術或知識，而為熟習該項技術者所能輕易完
    成且未能增進功效，不具進步性。
  (三)參加人主張之理由：
　　1.系爭案申請專利範圍第1項界定：一霍爾感應器之輸出端
      設有第一電晶體，第一電晶體集極上連設有一組馬達線圈
      ，且同時連接至第二電晶體之基極上，第二電晶體集極上
      則連設有另組馬達線圈；又該霍爾感應器之輸入端與電源
      間串接有一電阻，另並接有一電容，其中該電阻可消耗部
      分輸入電壓，藉該等特性，得使無碳刷直流馬達在不改變
      線圈阻抗狀況下提高使用電壓。另系爭案自承先前技術缺
      點：既有無碳刷直流馬達有其規格之限制，如其使用電壓
      係在24伏特以下，其外觀高度亦必須在15mm以下，…，欲
      提升其使用電壓時，即須由提高線圈阻抗…，並增加繞組
      之匝數，而線圈匝數提高的後果是相對擴充了體積，然受
      直流馬達外觀高度必須在15mm以下的限制，…無法容納加
      大體積後線圈，遂以目前既有無碳刷直流馬達因受上述之
      現實狀況，乃無法有效提升其使用電壓，此一問題亦即為
      本創作所欲克服者，有系爭案說明書所載可稽。另按系爭
      案自承據以克服先前技術缺點之主張：主要係於一霍爾感
      應器輸入端與電源端之間設一電阻與電容，又霍爾感應器
      輸出端分別串接有兩電晶體，兩電晶體集極分別連接有馬
      達線圈，其中因部分輸入電壓將消耗於輸入端之電阻上，
      故可直接提高使用電壓，而無須增加線圈匝數。至於本創
      作如何在不增加線圈匝數的狀況下提高使用電壓，主要係
      利用霍爾感應器10輸入端所設電阻12消耗掉使用電壓之提
      高部分，且同時提高馬達線圈21、22之阻抗，故得在不增
      加線圈匝數之狀況下，同時增加了線圈阻抗，並達成提高
      使用電壓之目的。簡言之，系爭案之技術特徵係利用電阻
      12消耗掉使用電壓提高部分，故得在不增加線圈匝數之狀
      況下，同時增加了線圈阻抗，並達成提高使用電壓之目的
      完全無誤。
    2.系爭案自承先前技術缺點：既有無碳刷直流馬達有其規格
      之限制，如其使用電壓係在24伏特以下，其外觀高度亦必
      須在15mm以下。另系爭案自承據以克服先前技術缺點之主
      張：主要係於一霍爾感應器輸入端與電源端之間設一電阻
      與電容，…，其中因部分輸入電壓將消耗於輸入端之電阻
      上，故可直接提高使用電壓，而無須增加線圈匝數。顯然
      ，原說明書主張在既有無碳刷直流馬達架構上，在霍爾感
      應器輸入端與電源端之間需要增設電阻及電容，嗣又卻規
      避不提該前主張「僅增設電容及電阻」，反而主張引證案
      確實與系爭案電路不同，引證案無法證明系爭案亦為習知
      電路，因而原告毫無誠信之事實昭然若揭。退萬步言之，
      縱使不論原告主張引證案無法證明系爭案亦為習知電路是
      否毫無誠信，但其主張亦具有前後不一致之矛盾。按原告
      自承在既有無碳刷直流馬達架構上，於霍爾感應器之輸入
      端與電源間串接有電阻及電容，僅藉該電阻可消耗部分輸
      入電壓，…，得使無碳刷直流馬達在不改變線圈阻抗狀況
      下提高使用電壓，即原告自承系爭案未改變或修飾既有無
      碳刷直流馬達架構，其足以自證系爭案本身不就使用既有
      無碳刷直流馬達架構，卻反認引證案無法證明系爭案亦為
      習知電路。況且原告不就早已自承既有無碳刷直流馬達架
      構之驅動電路與系爭案達成不增加線圈匝數之間毫無技術
      關連性。
    3.系爭案說明書及申請專利範圍毫無疑問的界定：「於霍爾
      感應器之輸入端與電源間串接有電阻及電容。」在技術比
      對上，引證案之電阻R1及電容C1位於霍爾感應器H1之輸入
      端與電源端之間之事實確鑿。系爭案與引證案之電阻及電
      容皆位於霍爾感應器之輸入端與電源端之間，兩者實屬於
      相同功能之事實即可一目瞭然。原告又違背自承主張電阻
      及電容就位於霍爾感應器之輸入端與電源端之間，卻主張
      系爭案與引證案在電源及霍爾感應器之間的電容及電阻連
      接方式不同。原告豈不企圖主張系爭案之電阻及電容未設
      置於霍爾感應器之輸入端與電源端之間？或者，原告豈不
      企圖主張引證案的電阻R1及電容C1未設置於霍爾感應器H1
      之輸入端與電源端之間？或原告豈不企圖主張引證案的電
      阻R1不能如同系爭案之電阻可等效的消耗部分輸入電壓？
      甚至原告企圖藉電阻及電容之相對位置誤導引證案之電阻
      R1及電容C1發生未設置於霍爾感應器H1之輸入端與電源端
      之間之錯誤連接方式，或企圖誤導引證案之電阻R1發生不
      能消耗部分輸入電壓之錯誤功能。易言之，原告主張系爭
      案與之電阻及電容之位置與其電阻之消耗部分輸入電壓之
      毫無技術關連性。原說明書從未主張前開理由之技術關連
      性，即在原說明書已自承電阻及電容之位置與其電阻之消
      耗部分輸入電壓之間不存在技術關連性，嗣又主張電阻及
      電容之位置與其電阻之消耗部分輸入電壓之間存在技術關
      連性。藉此要求被告認定系爭案與引證案不能以等效視之
      無理請求，以掩飾引證案揭示系爭案之電阻及電容之行徑
      ，一再凸顯原告之主張毫無誠信之事實。退萬步言之，一
      旦被告接受原告理由，就錯誤認定系爭案之電阻及電容之
      位置與引證案不同，因而毫無邏輯的推定引證案之電阻無
      法達成消耗部分電阻之結論，實有違專利審查之正義。
    4.系爭案說明書及申請專利範圍毫無疑問的界定：「於霍爾
      感應器之輸入端與電源間串接有電阻及電容。」且原說明
      書主張在既有無碳刷直流馬達架構上，在霍爾感應器輸入
      端與電源端之間需要增設電阻及電容，嗣又卻規避不提該
      前主張「僅增設電容及電阻」，反而主張系爭案與引證案
      的驅動電路設計不同，驅動兩組馬達線圈的方式亦不同，
      原告再次違反誠信原則。參加人已明確指明原告自承系爭
      案未改變或修飾既有無碳刷直流馬達架構，即包含不改變
      既有驅動電路，其足以自證系爭案本身使用既有驅動電路
      ，原告卻認被告僅審究系爭案與引證案皆同樣以交替驅動
      兩組馬達線圈，況且原告早已自承使用既有無碳刷直流馬
      達架構之驅動電路性及其驅動馬達線圈的方式。藉此要求
      被告認定系爭案與引證案之交替驅動兩組馬達線圈不能以
      等效視之無理請求，以掩飾引證案揭示系爭案之電阻及電
      容之行徑，一再凸顯原告主張理由毫無誠信之事實。
    5.原告主張被告認為引證案驅動電路與系爭案均為交替驅動
      馬達線圈，而逕自以功能相同故等效，而可取代系爭案為
      由，說明系爭案不具進步性。惟經查國內改良直流無刷馬
      達電路前後獲准專利不在少數，如：公告第299938號、第
      299941號、第369233號、第479902號及第495117號等等。
      基於原告違反誠信原則已如前述，即系爭案之特徵係藉由
      電阻消耗部分輸入電壓而並非馬達驅動電路，其主張自屬
      無稽，毫無重複審酌之必要。原告又主張系爭案與引證案
      的驅動電路不同，系爭案的驅動電路較證據案的驅動電路
      具有新的功效等等。基於原告違反誠信原則已如前述，其
      主張無重複審酌之必要。原告又主張系爭案的電阻及電容
      具有消除反電動勢的功效，且較引證案電阻及電容為佳等
      等。然系爭案原說明書及申請專利範圍皆未界定任何相關
      電阻及電容具有消除反電動勢之主張，其理由自屬遁詞，
      況且，系爭案之電阻消耗部分輸入電壓與驅動電路的線圈
      產生反電動勢屬於毫無技術關連性，於此不予贅言。
    6.引證案即美國專利案專利號數：4,553,075，專利名稱「
      簡單無刷直流風扇馬達具有反向場」（Simple Brushless
      DC Fan Motor With Reversing Field），在其專利說明
      書第5欄第8行至第13行記載：「第三圖之其餘電路包含一
      電容C1，其降低自突然意外切換線圈41產生的暫態電流或
      電壓（突波）、一電流限制元件R1、一適當保護熔線如保
      險絲TD1及12極體CR1，其防止電流反向流回輸入至電源。
      」（The remainder of the FIG. 3 circuit comprises
      capacitor C1, which damps transients that arise
      from the abrupt switching of the coil 41, a curren
      t limiting resistor R1, appropriate protective fus
      ing such as fuse TD1 and diode CR1,which prevents
      current reversals back through the input leads to
      the supply.）。前揭引證案已揭露「電容C1降低線圈41
      的突波，電阻R1用以限制電流」之技術。且該電容C1及電
      阻R1在自然功能上必然就具有消耗部分輸入電壓的功能，
      電容C1降低線圈41的突波並未能改變該自然的科學原理。
      前揭引證案揭露之技術雖未為引證案之專利特徵，但既為
      已揭露之技術，自足以證系爭案不具進步性。
　　理  由
一、系爭案申請日為83年1月22日，被告於86年6月23日審定准予
    專利，則系爭案有無應不予專利之原因，應以核准審定時所
    適用之83年1月21日修正公布之專利法為斷。次按「稱新型
    者，謂對物品之形狀、構造或裝置之創件或改良。」「新型
    係運用申請前既有之技術或知識，而為熟習該項技術者所能
    輕易完成且未能增進功效時，雖無前項（第1項）所列情事
    ，仍不得依本法申請取得新型專利。」為系爭專利核准審定
    時專利法第97條、第98條第2項分別定有明文。系爭案依其
    專利說明書之記載，其申請專利範圍為：一種無碳刷直流馬
    達基板電路改良，其主要係於一霍爾感應器之輸出端設有第
    一電晶體，第一電晶體集極上連設有一組馬達線圈，且同時
    連接至第二電晶體之基極上，第二電晶體集極上則連設有另
    組馬達線圈；又該霍爾感應器之輸入端與電源間串接有一電
    阻，另並接有一電容，其中該電阻可消耗部份（分）輸入電
    壓，藉該等特性，得使無碳刷直流馬達在不改變線圈阻抗狀
    況下提高使用電壓。
二、系爭案主要係於一霍爾感應器之輸入端與電源間設一電阻與
    電容，又比較器輸出端分別串接有兩電晶體、兩電晶體集極
    分別連接有馬達圈，得藉以控制馬達之運轉，由於部分輸入
    電壓將消耗於輸入端之電阻上，故無須增加線圈匝數（阻抗
    ），即有逕予提高使用電壓。引證案係1985年11月12日公告
    之美國第0000000號「SIMPLE BRUSHLESS DC FAN MOTOR
    WITH REVERSING FIELD」專利案，引證案揭露於一霍爾感應
    器之輸出端設有一第一電晶體Q1（NPN）及第二電晶體Q2（
    PNP），於該等電晶體之集極上連設有馬達線圈（L1,L2），
    霍爾感應器之輸出端與電源間串接有一電阻，另併接有一電
    容等構成。雖然系爭案為串接方式連接二相同型態（NPN ）
    的電晶體，引證案則係將二不同型態（NPN,PNP）的電晶體
    基極同接於其上，兩者電晶體組成之電路連接於霍爾感應器
    輸出端不同，引證案尚不足以證明系爭案不具新穎性。惟查
    ，引證案於其專利說明書第5欄第8行至第13行記載：「第三
    圖之其餘電路包含一電容C1，其降低自突然意外切換線圈41
    產生的暫態電流或電壓（突波）、一電流限制元件R1、一適
    當保護熔線如保險絲TD1及12極體CR1，其防止電流反向流回
    輸入至電源。」（The remainder of the FIG. 3 circuit
    comprises capacitor C1, which damps transients that
    arise from the abrupt switching of the coil 41, a
    current limiting resistor R1, appropriate protective
    fusing such as fuse TD1 and diode CR1,which prevents
    current reversals back through the input leads to
    the supply.）。因此，引證案已揭露「電容C1降低線圈41
    的突波，電阻R1用以限制電流」之技術內容，其電容C1及電
    阻R1在自然功能上必然就具有消耗部分輸入電壓的功能。因
    此，系爭案於霍爾感應器之輸入端與電源間串接有一電阻，
    另並接有一電容，其中該電阻可消耗部份（分）輸入電壓之
    技術特徵已為引證案所揭露，系爭案藉該等特性，得使無碳
    刷直流馬達在不改變線圈阻抗狀況下提高使用電壓較諸引證
    案並不具功效之增進。
三、雖然原告主張系爭案使用兩顆形態相同的電晶體（14,15）
    ，而藉由此一設計所獲得的最大好處在於：交替導通而輸入
    驅動電流至雙線圈（21,22）時，可使彼此間的電流差不大
    ，藉此，系爭案線圈藉由此一驅動電路驅動後，所產生的反
    電動勢亦會相當接近，而對於反電動勢的消除電路設計，亦
    較為簡單。反觀引證案的第三圖因為兩線圈（L1,L2）分別
    與一PNP電晶體（Q2）及一達靈頓對NPN電晶體（Q1）連接，
    故當兩電晶體（Q1,Q2）導通時，因為兩電晶體（Q1,Q2）的
    集射極壓降差異大，而使得兩線圈（L1,L2）獲得的電流大
    小不同，如此，即會造成兩線圈有反電動勢大小不均的問題
    存在。當馬達的雙線圈在運轉時，所輸入的電流大小不相同
    ，長久使用後將會變得不穩定，進而造成使用壽命縮減，當
    然亦會造成消除反電動勢電路設計上的問題。相較之下，系
    爭案就使用穩定度確實較引證案為優等等。
四、但查，系爭案主要係於一霍爾感應器之輸入端與電源間設一
    電阻與電容，又比較器輸出端分別串接有兩電晶體、兩電晶
    體集極分別連接有馬達圈，得藉以控制馬達之運轉，由於部
    分入電壓將消耗於輸入端之電阻上，故無須增加線圈匝數（
    阻抗），即可逕予提高使用電壓，已如前述。至於使用兩顆
    形態相同的電晶體（14,15），並非系爭案之技術特徵所在
    ，系爭案於其專利說明書亦未記載其使用兩顆形態相同的電
    晶體（14,15）與其申請專利範圍記載之技術特徵所欲達成
    之技術功效存有何種關連。縱然系爭案係使用兩顆形態相同
    的電晶體（14,15），與引證案兩線圈（L1,L2）分別係與一
    PNP電晶體（Q2）及一達靈頓對NPN電晶體（Q1）連接，有所
    差異，但該電晶體之型態之差異既與系爭案所欲達成技術功
    效無關，即不能以該差異所顯見功用上之不同，而主張較引
    證案具進步性。況系爭案為串接方式連接二相同型態（NPN
    ）的電晶體，引證案則將二不同型態（NPN，PNP）的電晶體
    基極同接於其上者，二者均屬習知之電路，上開二種習知電
    路之替換使用，亦屬熟習該項技術者所可輕易思及，自不能
    以該等差異主張具有進步性。至原告所舉國內改良直流無刷
    馬達電路獲准專利之案例，其技術內容既與本件不同，案情
    有異，亦不能比附援引，資為本件系爭案具進步性之論據。
五、從而被告以系爭案違反核准時專利法第98條第2項規定，而
    為舉發成立應撤銷專利權之處分，應屬合法，訴願決定予以
    維持，亦屬妥適。原告主張前詞，訴請撤銷訴願決定及原處
    分，為無理由，應予駁回。
據上論結，本件原告之訴為無理由，爰依行政訴訟法第98條第3
項前段，判決如主文。
中　　華　　民　　國　　94　　年　 　8　　月　 18  　 日
                          第一庭審判長法　官  姜素娥
           　　　　   　　　  　    　法　官　吳東都
           　　　　　   　    　　  　法　官  陳國成
上為正本係照原本作成。
如不服本判決，應於送達後20日內向本院提出上訴狀並表明上訴
理由，如於本判決宣示後送達前提起上訴者，應於判決送達後20
日內補提上訴理由書（須按他造人數附繕本）。
中　　華　　民　　國　　94　　年　 　8　　月　 19  　 日
      　　　　　　　　　   　 　　    書記官  王英傑
